ACORDAO-COMPLETO-2559520

ACÓRDÃO 2535/2023 ATA 8/2023 - SEGUNDA CÂMARA

VISTOS, relatados e discutidos estes embargos de declaração opostos por Francisco José Ferreira Noronha em face do Acórdão 5472/2022-TCU-Segunda Câmara, por meio do qual foi negado provimento ao recurso de reconsideração interposto contra o Acórdão 5112/2021-TCU-Segunda Câmara, em que o Tribunal, apreciando esta tomada de contas especial sobre a gestão de recursos federais transferidos ao município de Trairi/CE, no âmbito do PNATE/2013, julgou irregulares suas contas, com imputação de débito e aplicação de multa,
ACORDAM os Ministros do Tribunal de Contas da União, reunidos em Sessão da Segunda Câmara, diante das razões expostas pelo Relator, em: 
9.1. com fundamento nos arts. 32, inciso II, e 34, da Lei 8.443/1992, conhecer e rejeitar os presentes embargos de declaração; 
9.2. dar ciência deste acórdão ao embargante

Embargos de declaração interposto por Francisco José Ferreira Noronha contra ACÓRDÃO Nº 5472/2022 - relator Ministro Antonio Anastasia.

Segunda Câmara

Prefeitura Municipal de Trairi - CE.

3. Embargante: Francisco José Ferreira Noronha (XXX.538.353-XX).

13.1. Ministros presentes: Vital do Rêgo (Presidente), Augusto Nardes, Aroldo Cedraz e Antonio Anastasia (Relator).
13.2. Ministro-Substituto presente: Marcos Bemquerer Costa.

ANTONIO ANASTASIA

Ministro Antonio Anastasia.

Trata-se de embargos de declaração opostos por Francisco José Ferreira Noronha em face do Acórdão 5472/2022-TCU-Segunda Câmara, por meio do qual foi negado provimento ao recurso de reconsideração interposto pelo mesmo responsável contra o Acórdão 5112/2021-TCU-Segunda Câmara, em que o Tribunal, apreciando esta tomada de contas especial sobre a gestão de recursos transferidos ao município de Trairi/CE, no âmbito do Programa Nacional de Apoio ao Transporte Escolar (PNATE/2013) , julgou irregulares suas contas, com condenação em débito e aplicação de multa.
2.	O embargante sustenta, em síntese, que a deliberação embargada padeceria de omissão, uma vez que deixou de apreciar os argumentos abaixo sintetizados:
i) somente assumiu o cargo de prefeito do município de Trairi/CE em 8/3/2013, em decorrência do afastamento da então prefeita pela Justiça Eleitoral, em contexto de período letivo já iniciado, com professores municipais em greve;
ii) não havendo a administração anterior realizado o necessário certame licitatório para contratação de transporte escolar no município, a Secretaria de Educação em sua gestão, face à urgência do serviço, realizou a Dispensa de Licitação nº 007/2013- DL/2013 e em seguida o Pregão nº 011/2013, adaptando para tanto do Termo de Referência utilizado pela Administração anterior, exercício de 2012 (Pregão nº 11.27.1/2012) , com adaptação/otimização de algumas rotas do transporte escolar (redução de 50 para 44) , mantidas as demais em decorrência da urgência de se realizar a contratação;
iii) a Dispensa de Licitação nº 007/2013-DL/2013, realizada na gestão do embargante, no valor mensal de R$ 192.923,06, proporcionou redução em relação ao valor mensal estabelecido na gestão anterior, mediante o Pregão nº 11.27.1/2012, demonstrando ter sido realizada com norte nos padrões de economia legalmente estabelecidos;
iv) mesmo com toda a dificuldade que cercou o início da inesperada gestão, o Embargante atuou pautado completamente coberto pelo manto da legalidade, boa-fé e, principalmente, norteado pelo Princípio da Reserva do Possível;
v) em razão da presunção de legitimidade dos atos administrativos, não há qualquer elemento nos autos do processo que evidencie qualquer má-fé do Embargante ou mesmo do respectivo agente delegado (Secretária Municipal de Educação) , na confecção dos termos da contratação e da efetiva contratação, vez que essa se mostrava mais econômica do que a do exercício anterior;
vi) a confecção dos Termos de Referência para a contratação do serviço de transporte escolar se mostra como sendo um ato de altíssima complexidade técnica, esta que vai além da capacidade técnica/profissional do Chefe do Poder Executivo (ou mesmo do Secretário) , motivo pelo qual não teria o mesmo a expertise necessária para revisar o ato praticado no âmbito da Secretaria de Educação;
vii) o exame do Termo de Referência das rotas do transporte escolar, foi realizado em um estado de emergência, o que tornou praticamente impossível o reexame pelo Embargante, mesmo que tivesse expertise no assunto;
viii) não foram levados em consideração na fundamentação do acórdão embargado os obstáculos e as dificuldades reais do gestor e as exigências das políticas públicas a seu cargo, em desacordo com o disposto no art. 22 da LINDB.
3.	Ante tais argumentos, o embargante concluiu o expediente requerendo:
Que sejam os presentes embargos recebidos em seus regulares efeitos, posto que cabíveis e tempestivos, bem como, desde logo, seja corrigida/reformada o r. acordão, para o fim de sanar as omissões e apontadas e, por consequência, julgar regular, mesmo que com as ressalvas legais a presente Tomada de Contas.
Requer-se, por fim, que seja o Embargante notificados da decisão tomada nos presentes Embargos, para que tome conhecimento do "DECISUM" e possa adotar as medidas que entender cabíveis, sendo, inclusive, reaberto o prazo para eventual novo recurso, como previsto na legislação vigente, o que se pede por ser de direito e de inteira justiça.
	É o Relatório.

Geraldo de Holanda Goncalves Filho (17.824/OAB-CE) e outros, representando Francisco José Ferreira Noronha.

Procurador Rodrigo Medeiros de Lima.

TOMADA DE CONTAS ESPECIAL. FNDE. PNATE. NÃO COMPROVAÇÃO DA BOA E REGULAR APLICAÇÃO DOS RECURSOS FEDERAIS REPASSADOS. CONTAS IRREGULARES. DÉBITO. MULTA. RECURSO DE RECONSIDERAÇÃO NÃO PROVIDO. EMBARGOS DE DECLARAÇÃO. AUSÊNCIA DE CONTRADIÇÃO, OBSCURIDADE OU OMISSÃO. CONHECIMENTO. REJEIÇÃO. COMUNICAÇÕES.

TOMADA DE CONTAS ESPECIAL (TCE)

Unidade de Auditoria Especializada em Tomada de Contas Especial (AudTCE).

Trata-se de embargos de declaração opostos por Francisco José Ferreira Noronha, ex-prefeito de Trairi/CE (gestão 13/4/2013 a 12/8/2014) em face do Acórdão 5472/2022-TCU-Segunda Câmara, de minha relatoria.
2.	Na origem, o presente processo tratou de tomada de contas especial instaurada pelo Fundo Nacional de Desenvolvimento da Educação - FNDE em razão da não comprovação da boa e regular aplicação dos recursos federais transferidos ao município de Trairi/CE à conta do Programa Nacional de Apoio ao Transporte Escolar - PNATE, exercício de 2013.
3.	A tce foi apreciada mediante o Acórdão 5112/2021-TCU-Segunda Câmara (mantido inalterado, em sede de embargos, pelo Acórdão 9304/2021-TCU-Segunda Câmara, ambos de relatoria do Min. Bruno Dantas) , por meio do qual o Tribunal decidiu, em síntese, julgar irregulares as contas do responsável (ora embargante) e da empresa Elocar Construtora e Serviços Eireli, condenando-os em débito solidário no valor histórico de R$ 398.237,48, e aplicando-lhes multa individual, no valor de R$ 60.000,00, com fundamento no art. 57 da Lei 8.443/1992. 
4.	Mediante o Acórdão 5472/2022-TCU-Segunda Câmara, ora embargado, o Tribunal decidiu negar provimento ao recurso de reconsideração interposto contra a decisão condenatória.
5.	Nesta etapa, aprecia-se embargos opostos em face do Acórdão 5472/2022-TCU-Segunda Câmara, em que o Sr. Franciso José Ferreira Noronha sustenta, em síntese, que a deliberação embargada teria incorrido em omissão ao deixar de examinar diversos argumentos, registrados em detalhes no Relatório que acompanha este Voto, associados essencialmente aos obstáculos e as dificuldades reais do gestor e as exigências das políticas públicas a seu cargo, que deveriam ter sido observados na interpretação dos fatos impugnados, conforme disposto no art. 22 da LINDB e em alinhamento com o Princípio da Reserva do Possível.
6.	Feito esse breve relato, passo a me pronunciar.
7.	Presentes os requisitos de admissibilidade fixados no art. 34 da Lei 8.443/1992, cabe admitir os presentes embargos.
8.	Rememoro que, por ocasião da apreciação do recurso de reconsideração contra o acórdão condenatório, que resultou no Acórdão 5472/2022-TCU-Segunda Câmara, ora embargado, registrei no meu Voto a existência de posicionamentos parcialmente divergentes entre a unidade instrutora, a então Secretaria de Recursos - Serur (atual Unidade de Auditoria Especializada em Recursos - AudRecursos) e o Ministério Público junto ao TCU - MPTCU. 
9.	No item 24 do Voto, consignei expressamente meu acolhimento, de forma integral, do posicionamento da Serur, que tratou especificamente dos argumentos em questão nos seguintes termos (itens 59 a 63 da instrução à peça 113) :
Da contratação do serviço de transporte escolar em rotas superestimadas
59. O recorrente sustenta que (peça 94, p. 4-15 e 20-25) :
59.1.	O preço pago pelo município pela prestação do serviço de transporte escolar se encontrava dentro dos padrões praticados pelo mercado, razão pela qual não há que se cogitar em superestimação de valores com base na métrica "valor por quilômetro rodado".
59.2.	A contratação do serviço de transporte escolar se deu em face de um estado de emergência, urgência e caos administrativo. Para tanto, o Sr. Francisco José Ferreira Noronha informa que: (a)  o início de sua gestão (8/3/2013) se deu pelo afastamento da candidata vencedora das eleições de 2012 por decisão da Justiça Eleitoral; (b) a gestora afastada não havia providenciado a contratação de transporte escolar na municipalidade; (c) o conturbado cenário político trouxe um verdadeiro caos à administração municipal, pois não houve um procedimento de transição de governo e todos os professores se encontravam em greve, de forma que o ano letivo das escolas municipais se iniciou nas datas de 1º/4/2013 e 15/04/2013; (d) a Dispensa de Licitação nº  007/2013-DL e o Pregão nº 011/2013  utilizaram, como base, os termos de referência utilizados pela gestão anterior no Pregão 11.27.1/2012: (e)  a Dispensa de Licitação nº  007/2013-DL adaptou algumas rotas do transporte escolar utilizadas no Pregão nº  11.27.1/2012, reduzindo o número de rotas de 50 para 44 e a despesa mensal de R$ 333.074,50 para R$ 192.923,06, o que demonstra a atenção com os padrões de economia legalmente estabelecidos; (f) não havia tempo para avaliar as rotas utilizadas pelo município no ano de 2012 ou para realizar um novo estudo das rotas do transporte escolar; (g) o aperfeiçoamento das rotas realizado com o sistema de posicionamento global (GPS) resultou no Pregão nº 013/2014; (h)  o Relatório de Demandas Externas da CGU nº  00206.000630/2014-81 entendeu como plenamente justificável o uso das rotas do transporte escolar definidas por administrações anteriores, desde que demonstrada a situação de emergência e a possibilidade de revisão desses atos.
59.3.	A decisão recorrida feriu o disposto no art. 22 LINDB, ao desconsiderar os obstáculos e as dificuldades reais do gestor, as exigências das políticas públicas a seu cargo e o princípio da reserva do possível, pois o serviço foi prestado, buscando sempre a economicidade na contratação.
59.4.	O Sr. Francisco José Ferreira Noronha atuou com seu poder-dever, revisando todas as rotas do transporte escolar por meio de sistema de georreferenciamento por GPS, o que culminou na realização do Pregão nº  013/2014. 
59.5.	Os valores contratados em 2013 foram mais econômicos para a municipalidade que os praticados em 2012. Não há evidências de sobrepreço no comparativo das rotas do Pregão nº 011/2013 e do Pregão 013/2014.
Análise
60.	A afirmação do recorrente não vem acompanhada de elementos probatórios de que os preços praticados com a empresa Elocar estavam de acordo com os valores de mercado.
61.	Diversamente do que alega o recorrente, o estado de emergência, as dificuldades enfrentadas pelo gestor municipal e suas decisões sobre a contratação do serviço de transporte escolar já foram consideradas na manifestação do MPTCU, acolhida no acórdão recorrido, no seguinte teor (peça 55, p. 5) :
Quanto à segunda irregularidade (rotas superestimadas) , divirjo da Secex-TCE, que se posicionou pelo acolhimento das justificativas prestadas. Com efeito, ao tomar posse em 8/3/2013, o responsável encontrou sérios problemas na condução da educação municipal, seja pela greve dos professores, seja pela ausência de procedimento licitatório para contratação do transporte escolar. No entanto, como por ele ressaltado, teve condições de realizar "rápida e urgente avaliação" das rotas do transporte escolar constantes do termo de referência da licitação de 2012, buscando otimizá-las, reduzindo "o número de rotas de 50 para 44". Tal medida teria ensejado economia para o município, posto que o valor contratado foi de R$ 192.923,06/mês (vigente de 9/4/2013 a 9/6/2013 - peça 40, p. 46 e 53) , contra os R$ 333.074,50/mês de 2012. Todavia, o mesmo cuidado não se verificou no Pregão 11/2013, quando foram mantidas as rotas de 2012, sem qualquer justificativa. Se as mudanças promovidas na dispensa de licitação, realizada em caráter de emergência, foram tão exitosas, porque, ao menos, não mantê-las? Ressalte-se, ademais, que o pregão presencial só veio a ser realizado em 10/7/2013, havendo, portanto, tempo hábil para uma adicional e melhor revisão das rotas, com a verificação das distâncias efetivamente percorridas, com vistas a seu aprimoramento e redução de custos. Tal se mostraria ainda mais pertinente considerando a economia que uma "rápida e urgente avaliação" possibilitou na dispensa de licitação.
Todavia, o decorrente contrato foi firmado em 16/7/2013, com vigência de cinco meses (1º de agosto a 31 de dezembro de 2013) no valor total de R$ 1.597.000,00, correspondente a R$ 319.580,00 mensais (peça 9, p. 4-6 e 40) . Portanto, entendo que as justificativas prestadas não são aptas a afastar a irregularidade. [destaque acrescido]  
62.	Não há como acolher os seguintes argumentos de que:
62.1.	Não havia tempo para avaliar/revisar as rotas utilizadas em 2012.
62.1.1.	Isto porque a otimização das rotas de 2012 na Dispensa de Licitação 007/2013-DL (peça 40, p. 46 e 53) , que reduziu o número de rotas de 50 para 44 e a despesa mensal de R$ 333.074,50 para R$ 192.923,06 (vigente entre 9/4/2013 e 9/6/2013) , não foi aproveitada no Pregão 11/2013, quando foram mantidas as rotas de 2012, sem a devida justificativa. Além disso, havia tempo hábil para a revisão das rotas, pois o pregão só foi realizado em 10/7/2013. 
62.2.	O aperfeiçoamento das rotas resultou no Pregão nº 013/2014.
62.2.1.	Isto porque a referida revisão ocorreu após a realização do Pregão 011/2013 e, dessa forma, não interfere nas conclusões obtidas sobre as irregularidades perpetradas no âmbito do certame realizado em 2013.
62.3.	O Relatório de Demandas Externas da CGU admitiu o uso das rotas definidas por administrações anteriores, em situações emergenciais.
62.3.1.	Isto porque tal entendimento aplicava-se à situação emergencial enfrentada na Dispensa de Licitação 007/2013 e não ao Pregão 011/2013, cuja elaboração dispunha de tempo para revisar as rotas utilizadas em 2012.
62.4. O serviço foi prestado com economicidade.
62.4.1.	Isto porque não foram apresentadas as justificativas para a manutenção das rotas de 2012 no Pregão 011/2013, diversamente do que ocorreu na Dispensa de Licitação 007/2013-DL.
62.5.	Houve economicidade nos valores contratados em 2013 em relação a 2012.
62.5.1.	Isto porque tal afirmação se refere apenas à Dispensa de Licitação 007/2013. 
62.6.	Não houve sobrepreço no comparativo das rotas dos Pregões 011/2013 e 013/2014.
62.6.1.	Isto porque a superestimativa restou demonstrada pela CGU à peça 9, p. 20, 27-32.
63.	Assim, remanesce o débito referente à contratação do serviço de transporte escolar em rotas superestimadas, conforme cálculo elaborado pelo MPTCU à peça 55.
10.	Adicionalmente, registrei meus motivos para discordar de sugestão do MPTCU para revisão da multa aplicada ao responsável, conforme o seguinte trecho do Voto que conduzi na deliberação embargada (peça 117) :
23. Por fim, deixo de acatar a sugestão do MPTCU de ponderação na dosimetria da multa aplicada, em razão da conduta do Sr. Francisco José Ferreira Noronha, que teria realizado o recálculo das rotas para o exercício de 2014 por meio de levantamento com equipamento GPS. Como registrou o próprio Parquet, o gestor "falhou (...) em não adotar providências para reaver os valores pagos a maior em contratos anteriores, particularmente naqueles firmados sob sua própria gestão, em 2013", sendo que essa contratação de 2013 é exatamente o objeto do presente processo.
11.	Afastados os argumentos apresentados pelo responsável, e não havendo omissão, contradição ou obscuridade a sanar no Acórdão 5472/2022-TCU-Segunda Câmara, cabe concluir pela rejeição dos presentes embargos.
12.	Por fim, indefiro pedido de retirada de pauta dos autos protocolado em 31/3/2023, o qual se fundou em substabelecimento a outro advogado assinado na mesma data (peça 138) . No caso concreto, a inclusão na pauta desta Sessão da 2ª Câmara observou o prazo regimental, além de se tratar de fase processual (embargos de declaração) que envolve cognição estreita, sem espaço para juntada de novos documentos ou ampliação da questão em debate, conforme jurisprudência do TCU (Acórdão 2628/2022-TCU-Plenário, Rel. Min. Walton Alencar Rodrigues; Acórdão 2683/2022-TCU-Primeira Câmara, Rel. Min. Benjamin Zymler) . 
13.	Do exposto, VOTO por que seja adotado o acórdão que ora submeto à apreciação deste Colegiado.
TCU, Sala das Sessões, em 4 de abril de 2023.
ANTONIO ANASTASIA 
Relator